ACORDAO-COMPLETO-2534211

ACÓRDÃO 4528/2022 ATA 27/2022 - PRIMEIRA CÂMARA

VISTOS, relatados e discutidos estes autos de Tomada de Contas Especial instaurada pelo Fundo Nacional de Desenvolvimento da Educação, em desfavor de João Jorge de Weba Lobato, Prefeito Municipal no período de 1º/1/2013 a 31/12/2016, e de Zezildo Almeida Júnior, Prefeito Municipal no período de 1º/1/2017 a 31/12/2020, em razão da omissão no dever de prestar contas dos recursos recebidos por força do Programa de Educação Infantil - Apoio Suplementar, no exercício de 2013,
ACORDAM os Ministros do Tribunal de Contas da União, reunidos em sessão da Primeira Câmara, ante as razões expostas pelo Relator, em:
9.1. acolher as razões de justificativa apresentadas pelo responsável Zezildo Almeida Junior (CPF XXX.131.633-XX) , excluindo-o da relação processual;
9.2. rejeitar as alegações de defesa apresentadas pelo responsável João Jorge de Weba Lobato (CPF XXX.233.203-XX) ;
9.3. julgar irregulares as contas do responsável João Jorge de Weba Lobato (CPF XXX.233.203-XX) , nos termos do art. 1º, inciso I, e art. 16, inciso III, alínea "b", da Lei 8.443/1992, c/c os art. 19, parágrafo único, e art. 23, inciso III, da mesma Lei, aplicando-lhe a multa prevista no art. 58, inciso I, da Lei 8.443/1992 c/c o art. 267 do Regimento Interno do TCU, no valor de R$ 10.000,00, fixando-lhe o prazo de quinze dias, a contar da notificação, para que comprove, perante o Tribunal (art. 214, III, alínea "a", do Regimento Interno do TCU) , o recolhimento da dívida aos cofres do Tesouro Nacional, atualizada monetariamente desde a data deste Acórdão até a data do efetivo recolhimento, se for paga após o vencimento, na forma da legislação em vigor;
9.4. autorizar, desde logo, a cobrança judicial da dívida a que se refere este Acórdão, caso não atendida a notificação, nos termos do art. 28, inciso II, da Lei 8.443/1992;
9.5. dar ciência desta deliberação ao Fundo Nacional de Desenvolvimento da Educação e aos responsáveis.

Tomada de Contas Especial instaurada pelo Fundo Nacional de Desenvolvimento da Educação, em razão da omissão no dever de prestar contas dos recursos recebidos por força do Programa de Educação Infantil - Apoio Suplementar, no exercício de 2013.

Primeira Câmara

Prefeitura Municipal de Santa Helena - MA.

3. Responsáveis: João Jorge de Weba Lobato (XXX.233.203-XX); Zezildo Almeida Junior (XXX.131.633-XX).

13.1. Ministros presentes: Walton Alencar Rodrigues (Presidente), Benjamin Zymler, Vital do Rêgo e Jorge Oliveira.
13.2. Ministros-Substitutos presentes: Augusto Sherman Cavalcanti (Relator) e Weder de Oliveira.

AUGUSTO SHERMAN

Transcrevo, a seguir, a instrução vazada à peça 73 destes autos, anuída pelo corpo diretivo da Secretaria de Controle Externo de Tomada de Contas Especiais - SecexTCE (peças 74 e 75) :
"INTRODUÇÃO
Cuidam os autos de tomada de contas especial instaurada pelo Fundo Nacional de Desenvolvimento da Educação, em desfavor de João Jorge de Weba Lobato, Prefeito Municipal no período de 1º/1/2013 a 31/12/2016, e de Zezildo Almeida Júnior, Prefeito Municipal no período de 1º/1/2017 a 31/12/2020, em razão da omissão no dever de prestar contas dos recursos recebidos por força do Programa de Educação Infantil - Apoio Suplementar, no exercício de 2013.
HISTÓRICO
Em 22/4/2020, com fundamento na IN/TCU 71/2012, alterada pela IN/TCU 76/2016 e DN/TCU 155/2016, o dirigente do Fundo Nacional de Desenvolvimento da Educação autorizou a instauração da tomada de contas especial (peça 1) . O processo foi registrado no sistema e-TCE com o número 1260/2020.
Os recursos repassados pelo FNDE ao município de Santa Helena/MA, no âmbito do Programa de Educação Infantil - Apoio Suplementar - exercício 2013, totalizaram R$ 333.977,87 (peça 3) .
O fundamento para a instauração da Tomada de Contas Especial, conforme consignado na matriz de responsabilização elaborada pelo tomador de contas, foi a constatação da seguinte irregularidade:
Não comprovação da boa e regular aplicação dos recursos federais repassados à Prefeitura Municipal de Santa Helena - MA, em face da omissão no dever de prestar contas dos valores transferidos, no âmbito do Programa de Educação Infantil - Apoio Suplementar, no exercício de 2013, cujo prazo encerrou-se em 21/10/2018.
Os responsáveis arrolados na fase interna foram devidamente comunicados e, diante da ausência de justificativas suficientes para elidir a irregularidade e da não devolução dos recursos, instaurou-se a tomada de contas especial.
No relatório (peça 12) , o tomador de contas concluiu que o prejuízo importaria no valor original de R$ 333.977,87, imputando-se a responsabilidade a João Jorge de Weba Lobato, Prefeito Municipal no período de 1º/1/2013 a 31/12/2016, na condição de gestor dos recursos, e a Zezildo Almeida Júnior, Prefeito Municipal no período de 1º/1/2017 a 31/12/2020, na condição de prefeito sucessor.
Em 20/7/2020, a Controladoria-Geral da União emitiu o relatório de auditoria (peça 16) , em concordância com o relatório do tomador de contas. O certificado de auditoria e o parecer do dirigente do órgão de controle interno concluíram pela irregularidade das presentes contas (peças 17 e 18) .
Em 7/8/2020, o ministro responsável pela área atestou haver tomado conhecimento das conclusões contidas no relatório e certificado de auditoria, bem como do parecer conclusivo do dirigente do órgão de controle interno, manifestando-se pela irregularidade das contas, e determinou o encaminhamento do processo ao Tribunal de Contas da União (peça 19) .
Na instrução inicial (peça 23) , analisando-se os documentos nos autos, concluiu-se pela necessidade de citação e audiência dos responsáveis, em face da omissão no dever de prestar contas dos valores transferidos, no âmbito do Programa de Educação Infantil - Apoio Suplementar, no exercício de 2014.
Promovidas as comunicações processuais pertinentes, o responsável João Jorge de Weba Lobato apresentou alegações de defesa (peça 47) e o responsável Zezildo Almeida Júnior apresentou razões de justificativa (peça 42) , que serão analisadas na seção 'Exame Técnico'.
Encontrando-se os autos à espera de instrução de mérito, esse Tribunal recebeu o Ofício nº 4248/2021/Dimoc/Cotce/Cgapc/Difin-FNDE, de 23/2/2021 (peça 54, pp. 1-2) , informando que fora apresentada no âmbito daquela Autarquia documentação a título de prestação de contas intempestiva do Programa de Educação Infantil - Apoio Suplementar, exercício de 2013, a qual seria objeto de Nota Técnica a ser encaminhada posteriormente a essa Corte de Contas. Acompanha o citado Ofício, cópia do recibo do envio da Prestação de Contas pelo ex-prefeito João Jorge de Weba Lobato (peça 54, p. 3) . 
Mediante consulta ao SiGPC, em 22/7/2021 (peça 58) , constatou-se a presença da seguinte informação no campo 'Situação da Prestação de Contas': 'Enviada ao Controle Social', bem como da informação 'Externa TCU - Manifestação FNDE em documentação intempestiva' no campo 'Medida de Exceção'.
Dessa forma, entendeu-se que o posicionamento adequado naquele momento era aguardar a emissão da correspondente Nota Técnica do FNDE, a fim de evitar retrabalho, preservar a segurança jurídica e homenagear as instâncias de controle, sendo expedido ao FNDE o Ofício 52545/2021-TCU/Seproc, de 13/9/2021 (peça 63) , com solicitação do encaminhamento, no prazo de 30 (trinta) dias, das informações requeridas, sendo a Autarquia informada de que o não atendimento no prazo devido, sem causa justificada, poderia ensejar aplicação de multa pelo Tribunal.
 O FNDE tomou ciência da comunicação em 21/9/2021 (peça 64) , enviando em resposta os Ofícios nº 28318/2021/Diade/Cgapc/Di¿n-FNDE, de 21/10/2021 (peça 65) , e nº 31897/2021/Diade-Cgapc/Di¿n-FNDE, de 6/12/2021 (peça 70) , acompanhado da Nota Técnica nº 2612887/2021/DAESP-COPRA/CGAPC/DIFIN, de 5/11/2021 (peça 71) .
Diante da comprovação da ciência do ente diligenciado e recebimento de resposta, conforme relatado no item anterior, retornaram os autos à esta Unidade Técnica.
EXAME TÉCNICO			
No caso concreto, informa o FNDE mediante a Nota Técnica nº 2612887/2021/DAESP- COPRA/CGAPC/DIFIN (peça 71) , que (grifos nossos) :
6.3. Após a análise sob o aspecto técnico, a Coordenação-Geral de Educação Infantil (COGEI/DPD/SEB/MEC) emitiu o Parecer nº 257/2021/COGEI/DPD/SEB/SEB (SEI 2591852) , manifestando-se pela aprovação do cumprimento do objeto, quanto à adequação das ações desenvolvidas, conforme trecho transcrito abaixo:
5. CONCLUSÃO:
5.1. Isso posto, a COGEI/DPD/SEB, a partir dos critérios estabelecidos para a presente análise, conclui pela aprovação do cumprimento do objeto, pelo município de Santa Helena/MA, exercício 2013. Assim, devolvemos os autos à Coordenação-Geral de Prestação de Contas da Diretoria Financeira do Fundo Nacional de Desenvolvimento da Educação (CGAPC/DIFIN/FNDE) , para a continuidade da análise da prestação de contas.
É o parecer.
6.4. Em que pese o CACS não ter emitido o respectivo parecer, observa-se que a área técnica aprovou as contas em relação ao cumprimento do objeto. Assim o aspecto relacionado à ausência do parecer do CACS está sanado.
 (...) 
7.3.2. Extratos Bancários:
Foi verificada movimentação indevida da conta específica do programa (transferência à conta município) , contrariando o art. 2º da Resolução CD/FNDE nº 17/2013.
	Extrato Bancário

	Data
	Documento
	Histórico
	Valor (R$) 

	27/12/2013
	00000661807000017938
	TRANSFERENCIA ON LINE
	3.207,14

 (...) 
8. CONCLUSÃO
8.1. Diante do exposto, esta Autarquia manifesta-se pela insuficiência da documentação apresentada para fins de prestação de contas, tendo em vista o exposto ns item 7.
Em razão das irregularidades apontadas encontrarem-se devidamente demonstradas, deveria ser citado o responsável João Jorge de Weba Lobato (CPF: XXX.233.203-XX) , para apresentar alegações de defesa e/ou recolher o valor total do débito quantificado. Verifica-se, porém, que o valor apurado do débito remanescente foi tão somente R$ 3.207,14, valor irrisório e cuja inexpressiva materialidade recomenda a aplicação dos princípios da insignificância e da economia processual, com vistas a evitar que o custo da cobrança seja superior ao valor da importância a ser ressarcida.
Entende, assim, esta Unidade Técnica que se deva desconsiderar tal quantia para fins de cobrança e afastado o débito apurado em relação ao Programa de Educação Infantil - Apoio Suplementar, exercício de 2013. 
Deve-se mencionar que a elisão do débito apurado em tomada de contas especial poderia conduzir ao arquivamento deste feito, sem julgamento de mérito, por ausência dos pressupostos de constituição e de desenvolvimento válido e regular do processo (art. 212 do Regimento Interno/TCU) , desde que não existissem outras irregularidades ensejadoras da atuação do Tribunal. (Acórdão 5066/2015-TCU-Segunda Câmara | Relator: VITAL DO RÊGO) .
No caso concreto, embora não exista dano substancial a ser ressarcido, não será proposto o arquivamento da presente Tomada de Contas Especial, tendo em vista que a conduta do responsável João Jorge de Weba Lobato concorreu decisivamente para a configuração da omissão no dever de prestar contas ao não disponibilizar as condições materiais mínimas e necessárias para que o seu sucessor pudesse se desincumbir desse dever, no forma e prazo devidos, motivo pelo qual cabe o julgamento pela irregularidade das suas contas.
ANÁLISE DOS PRESSUPOSTOS DE PROCEDIBILIDADE DA IN/TCU 71/2012
Avaliação de Viabilidade do Exercício do Contraditório e Ampla Defesa
Verifica-se que não houve o transcurso de mais de dez anos desde o fato gerador sem que tenha havido a notificação dos responsáveis pela autoridade administrativa federal competente (art. 6º, inciso II, c/c art. 19, da IN/TCU 71/2012, modificada pela IN/TCU 76/2016) , uma vez que o fato gerador da irregularidade sancionada ocorreu em 22/10/2018, haja vista que o vencimento do prazo para prestação de contas deu-se em 21/10/2018, e os responsáveis foram notificados sobre a irregularidade, pela autoridade administrativa competente, conforme abaixo:
João Jorge de Weba Lobato, por meio do edital acostado à peça 6, p. 4-5, publicado em 10/12/2019; e
Zezildo Almeida Júnior, por meio do ofício acostado à peça 7, recebido em 16/1/2019, conforme AR (peça 9) .
Valor de Constituição da TCE
Verifica-se, ainda, que o valor atualizado do débito apurado pelo tomador de contas (sem juros) , em 1º/1/2017, é de R$ 428.126,23, portanto, superior ao limite mínimo de R$ 100.000,00, na forma estabelecida conforme os arts. 6º, inciso I, e 19, da IN/TCU 71/2012, modificada pela IN/TCU 76/2016.
OUTROS PROCESSOS/DÉBITOS NOS SISTEMAS DO TCU COM OS MESMOS RESPONSÁVEIS
Informa-se que foram encontrados processos no Tribunal com os mesmos responsáveis:
	Responsável
	Processos

	João Jorge de Weba Lobato
	Processo 033.264/2020-1 (TCE, aberto) ; e Processo 000.935/2017-4 (TCE, aberto) 

	Zezildo Almeida Júnior
	Processo 033.264/2020-1 (TCE, aberto) 

	A tomada de contas especial está, assim, devidamente constituída e em condição de ser instruída.
Da defesa do responsável Zezildo Almeida Junior
Argumento
O responsável Zezildo Almeida Junior foi ouvido em audiência por 'descumprir o prazo originalmente estipulado para prestação de contas dos recursos federais recebidos à conta do Programa de Educação Infantil - Apoio Suplementar, no exercício de 2013, o qual se encerrou em 21/10/2018', apresentando razões de justificativa (peça 42) , em que:
ressalta 'que o Município de Santa Helena/MA e o atual prefeito não dispõe de qualquer documento ou informações referentes a gestão do Senhor João Jorge de Weba Lobato (ex-Prefeito e gestor nos exercícios financeiros de 2013 a 2016) ' e que 'na prática, não houve transição de mandato';
alega que 'os computadores e armários deixados na sede da Prefeitura e nas secretarias municipais, na transição de mandato, estavam completamente vazios. Os papeis e/ou documentos deixados não remetiam a qualquer ação governamental, ato administrativo ou judicial praticado pela gestão passada, referentes aos recursos recebidos de órgãos ou entidades federais, sobretudo aos recursos públicos repassados por força do Programa de Educação Infantil - Apoio Suplementar, no exercício de 2013, cujo prazo encerrou-se em 21/10/2018';
informa que 'o Município de Santa Helena/MA, embora tardiamente ajuizou Ação Civil Pública (ACP) e protocolou Representação junto ao Ministério Público Federal, no intuído de dar cumprimento a seu desiderato1 (protocolos em anexo) ';
comunica que 'encaminhou justificativas à Autarquia federal (FNDE) para fins de comunicação da realidade do Município, atinente aos documentos e informações sobre recursos federais repassados por aquele ente'.
Análise:
Cumpre, destacar os seguintes apontamentos da instrução original (peça 23) a este respeito:
18.2.1.1 O sucessor está sendo responsabilizado pelo descumprimento do prazo para prestar contas dos recursos ora questionados, pois não cumpriu a referida obrigação prevista para a data de 21/10/2018, bem como não tomou as providências necessárias para o resguardo do patrimônio público.  
18.2.1.2. No tocante à delimitação de responsabilidades entre antecessor e sucessor na gestão descentralizada de recursos federais, quando o termo final para apresentação da prestação de contas recai no mandado do sucessor, sem que ele (sucessor) tenha gerido os recursos do ajuste, cumpre mencionar os seguintes entendimentos sufragados pela jurisprudência dominante do Tribunal de Contas da União:
		a) Embora o sucessor esteja obrigado a prestar contas em razão de a vigência do ajuste adentrar o seu mandato, na hipótese de os recursos serem geridos integralmente pelo antecessor, o sucessor não responderá solidariamente pelo débito, sem prejuízo de lhe ser aplicada multa e ter as contas julgadas irregulares, em razão da omissão no dever de prestar contas na forma e prazo devidos (Acórdão 1460/2018-TCU-Segunda Câmara, Relator Ministro Aroldo Cedraz; Acórdão 2850/2018-TCU-Segunda Câmara, Relator Ministro Augusto Nardes; Acórdão 14911/2018-TCU-Primeira Câmara, Relator Ministro Benjamin Zymler; Acórdão 1290/2019-TCU-Segunda Câmara, Relator Ministro Raimundo Carreiro; Acórdão 2968/2019-TCU-Segunda Câmara, Relatora Ministra Ana Arraes; Acórdão 3868/2019-TCU-Primeira Câmara, Relator Ministro Weder de Oliveira; Acórdão 3873/2019-TCU-Primeira Câmara, Relator Ministro Walton Alencar Rodrigues) .  
	b) O sucessor poderá ficar isento de responsabilidade, por omissão no dever de prestar contas de recurso recebido por seu antecessor, se demonstrar a adoção de medidas efetivas visando ao resguardo do patrimônio público, seja por meio de solicitação de instauração de TCE, de ação civil pública, de ação de ressarcimento de dano, de representação ao Ministério Público ou de qualquer outra providência reconhecidamente capaz de buscar o ressarcimento do prejuízo causado do erário, sem prejuízo das providências previstas no §8° do art. 26-A da Lei 10.522/2002 (Acórdão 3642/2012-TCU-Segunda Câmara, Relator Ministro Raimundo Carreiro; Acórdão 6295/2010-TCU-Primeira Câmara, Relator Ministro Augusto Nardes; Acórdão 1313/2010-TCU-Primeira Câmara, Relator Ministro Augusto Nardes; Acórdão 1080/2010-TCU-Segunda Câmara, Relator Ministro Augusto Sherman; Acórdão 583/2010-TCU-Primeira Câmara, Relator Ministro José Múcio Monteiro; entre outros) .
Conforme a jurisprudência do TCU, 'a obrigação primária de prestar contas dos recursos transferidos ao município recai sobre o prefeito em cuja gestão se enquadra a data prevista para fazê-lo' (Acórdão 3576/2019-TCU-Segunda Câmara, Relatora Ministra Ana Arraes) . Eventuais dificuldades do gestor na obtenção dos documentos necessários à prestação de contas dos recursos geridos, inclusive as derivadas de possíveis obstáculos criadas pelo antecessor, se não resolvidas administrativamente, devem ser por ele levadas ao conhecimento do Poder Judiciário, por meio de ação própria (ação de exibição de documentos) , uma vez que a responsabilidade pela comprovação da boa e regular aplicação dos recursos públicos é pessoal (Acórdão 1838/2019-TCU-Primeira Câmara, Relator Ministro Vital do Rêgo) 
Conforme informa o ex-gestor em suas razões de justificativa, restando ausentes dos arquivos do município as informac¿o¿es necessárias à prestação de contas, o Munici¿pio protocolou, junto ao Ministe¿rio Pu¿blico Federal, uma Representac¿a¿o Criminal contra o seu antecessor (cf. peça 42, p. 13) , ajuizou Ação Civil de Improbidade Administrativa (cf. peça 42, p. 12) , bem como encaminhou justificativas ao FNDE.
Ademais, cumpre observar que não há quaisquer elementos nos autos que evidenciem ou sugiram que o antecessor tenha cumprido com sua obrigação de disponibilizar as condições materiais mínimas e necessárias para que o seu sucessor pudesse apresentar a prestação de contas, verificando-se, outrossim, ter o antecessor informado em suas alegações de defesa que 'diante do conhecimento dos fatos articulados no mandado de citação, o defendente já fez o que lhe faltava, diga-se, introduziu os documentos de prestação de contas do referido programa no sistema de prestação de contas-SIGPC em 28/01/2021', comprovando tê-los em sua posse.
	Destarte, entende esta Unidade Técnica que o responsável Zezildo Almeida Junior adotou as medidas esperadas para a situação e que, portanto, as razões de justificativa apresentadas pelo ex-gestor devam ser acolhidas, propondo-se a sua retirada do rol de responsáveis, excluindo-o da relação processual.
Da defesa do responsável João Jorge de Weba Lobato
Argumento
O responsável João Jorge de Weba Lobato apresentou alegações de defesa (peça 47) , em que argumentou 'que a prestação de contas em apreço não foi introduzida no SGPC em tempo, pelo fato de não está no mandato quando da abertura do sistema e não ter sido informado ou notificado que o já referido sistema estaria aberto para lançar a prestação de contas do programa', informando ainda que 'diante do conhecimento dos fatos articulados no mandado de citação, o defendente já fez o que lhe faltava, diga-se, introduziu os documentos de prestação de contas do referido programa no sistema de prestação de contas-SIGPC em 28/01/2021 (...) Restando agora, somente apreciação da referida prestação de contas pelo FNDE'. 
Análise:
Note-se, preliminarmente, que a prestação de contas foi apresentada pelo ex-prefeito via SIGPC em 28/1/2021 (peça 54, p. 3) , ou seja, logo após o recebimento válido, em 20/1/2021, de notificação relativa à sua citação (conforme AR à peça 51) , ficando configurado o 'não cumprimento do prazo originalmente estipulado para prestação de contas', haja vista o responsável não ter disponibilizado as condições materiais mínimas e necessárias para que o seu sucessor pudesse apresentar a prestação de contas do Programa de Educação Infantil - Apoio Suplementar, exercício de 2013. Transcreve-se, a seguir, alguns julgados nesse sentido:
A citação pelo TCU é o marco temporal a partir do qual a apresentação da prestação de contas não descaracteriza a omissão (Acórdão 162/2019-TCU-Primeira Câmara, Relator Ministro Bruno Dantas) .
A omissão no dever de prestar contas fica caracterizada apenas a partir da citação por essa irregularidade. Prestadas as contas antes de expedida a comunicação por parte do Tribunal, não há que se falar em incidência do art. 209, § 4º, do Regimento Interno do TCU, por falta do suporte fático delimitado pela norma (Acórdão 438/2016-TCU-Segunda Câmara, Revisor Ministro Marcos Bemquerer) .A apresentação da prestação de contas a destempo, mas até o momento anterior ao da citação pelo TCU, configura intempestividade no dever de prestar contas. A omissão no dever de prestar contas fica caracterizada apenas a partir da citação por essa irregularidade (Acórdão 5773/2015-TCU-Primeira Câmara, Relator Ministro José Múcio Monteiro) . 
Veja-se, portanto, que a atuação do responsável acabou por movimentar desnecessariamente a máquina administrativa estatal, despendendo recursos humanos e materiais no âmbito do FNDE, da Controladoria-Geral da União e do Tribunal de Contas da União. 
Sobre o assunto, oportuno mencionar fragmento do Voto do Ministro Raimundo Carreiro, condutor do Acórdão 4460/2011-TCU-Segunda Câmara, in verbis:
Logo, na medida em que sua omissão ensejou a movimentação de toda a máquina administrativa no âmbito interno e externo, imperioso que seja apenada, pois constitui conduta grave, além de violar a Constituição Federal, a Lei nº 8.443/92 e o próprio convênio que geriu.
Por este motivo, em que pese elidido esteja o débito, impõe-se o julgamento pela irregularidade das contas e a aplicação de multa. 
Cabe apontar que a apresentação extemporânea da prestação de contas pelo responsável, logo após a sua citação, sugere que os documentos estariam disponíveis para a prestação de contas, mas que o responsável falhou ao não se desincumbir do seu dever legal de disponibilizar as condições materiais mínimas e necessárias para que o seu sucessor pudesse apresentar a prestação de contas do Programa de Educação Infantil - Apoio Suplementar/2013, tampouco apresentando justificativa válida para tal ocorrência.
Acerca da corresponsabilidade dos prefeitos antecessor e sucessor pela comprovação da boa e regular aplicação dos recursos, é possível definir e delimitar, a quem cabe o quê, em consonância ao Acórdão 3576/2019-TCU-Segunda Câmara, rel. min. Ana Arraes:
''22. Ademais, consoante mencionado pelo auditor da Serur, são diversos os precedentes desta Corte no sentido de que a obrigação primária de prestar contas recai sobre o prefeito em cuja gestão se enquadra a data prevista para fazê-lo. Nesse sentido, destaco o Acórdão 6171/2011-TCU-Primeira Câmara (rel. min. José Múcio) e o Acórdão 1536/2008-TCU-Segunda Câmara (rel. min. Ubiratan Aguiar) .
23. Obviamente, esse entendimento não significa que o agente que geriu recursos mas não ficou responsável pela prestação de contas esteja isento de responsabilidade. A obrigação de prestar contas não se confunde com a sujeição à responsabilidade pela gestão dos recursos.
24. O que é importante é que esteja definido, em abstrato, a quem cabe o quê. Por elucidativo, destaco excerto do voto condutor do Acórdão 2963/2010-TCU-Primeira Câmara que evidenciou que essa definição de responsabilidades ainda não teve o tratamento normativo adequado, verbis:''.
Quando a vigência do termo de ajuste de transferência de recursos se estende pela gestão indivíduos distintos, a responsabilidade pela apresentação da prestação de contas é do último deles (último sucessor) . Entretanto, à responsabilidade pela execução/comprovação da aplicação dos recursos é individual e fica adstrita ao período de gestão de cada um deles.
Entende-se, assim, haver uma responsabilidade precípua do administrator que deixa a chefia do Executivo municipal de constituir uma comissão de transição de governo, com o objetivo justamente de fornecer à nova gestão eleita todos os documentos e informações sobre os repasses federais pendentes de prestação de contas, exigindo da nova administração, de forma acautelatória, recibo ou documento equivalente de entrega da documentação relativa às transferências pendentes de prestação de contas, o que não ocorreu no caso concreto.
Cabe, finalmente, salientar que, conforme a primeira instrução à peça 23, na citação que lhe foi dirigida, o responsável foi instado a se manifestar sobre sua conduta frente a presente irregularidade, especificamente,  que 'era exigível conduta diversa da praticada, qual seja, desincumbir-se do seu dever por meio da apresentação da prestação de contas no prazo e forma devidos e/ou disponibilizar as condições materiais mínimas e necessárias para que seu sucessor pudesse prestar contas' (peça 23, pp. 6-7) .
Destarte, pode este Tribunal, desde logo, proferir o julgamento de mérito pela irregularidade das contas, conforme os termos dos §§ 2º e 6º do art. 202 do Regimento Interno do TCU, aplicando-lhe a multa prevista no art. 58, inciso I, da Lei 8.443/1992.
Prescrição da Pretensão Punitiva
	Vale ressaltar que a pretensão punitiva do TCU, conforme Acórdão 1441/2016-TCU-Plenário, Relator Min. Benjamin Zymler, que uniformizou a jurisprudência acerca dessa questão, subordina-se ao prazo geral de prescrição indicado no art. 205 do Código Civil, que é de dez anos, contado da data de ocorrência da irregularidade sancionada, nos termos do art. 189 do Código Civil, sendo este prazo interrompido pelo ato que ordenar a citação, a audiência ou a oitiva do responsável.
No caso em exame, não ocorreu a prescrição, uma vez que a irregularidade sancionada ocorreu em 22/10/2018, e o ato de ordenação da citação ocorreu em 25/8/2020 (peça 25) .
CONCLUSÃO
	Em face da análise promovida na seção 'Exame Técnico', propõe-se rejeitar as alegações de defesa do responsável João Jorge de Weba Lobato, uma vez que não foram suficientes para sanar as irregularidades a ele atribuídas, ressaltando-se que o débito foi afastado, tendo em vista os princípios da insignificância e economia processual. 
				Cumpre consignar que, não obstante o vencimento do prazo para a prestação de contas em comento ter recaído no mandato seguinte (em 21/10/2018) , quando já não estava mais à frente da administração municipal, a conduta do Sr. João Jorge de Weba Lobato concorreu decisivamente para a caracterização da omissão na prestação de contas, uma vez que não há comprovação de que tenha cumprido com sua obrigação de disponibilizar as condições materiais mínimas e necessárias para que o seu sucessor, o Sr. Zezildo Almeida Junior, pudesse apresentar a prestação de contas, razão por que deva ser responsabilizado, com fundamento no art. 16, inciso III, alínea 'b', da Lei 8.443/1992.
Verifica-se também que não houve a prescrição da pretensão punitiva, conforme análise já realizada.
Tendo em vista que não constam dos autos elementos que permitam reconhecer a boa-fé do responsável, sugere-se que as suas contas sejam julgadas irregulares, nos termos do art. 202, § 6º, do Regimento Interno do TCU, com a aplicação da multa prevista no art. 58, inciso I, da Lei 8.443/1992.
No que tange ao Sr. Zezildo Almeida Junior, tendo este apresentado evidências que adotou as medidas esperadas para a situação, propõe-se acolher as suas razões de justificativa, excluindo-o da relação processual.
PROPOSTA DE ENCAMINHAMENTO
Diante do exposto, submetemos os autos à consideração superior, propondo ao Tribunal:
acolher as razões de justificativa apresentadas pelo responsável Zezildo Almeida Junior (CPF XXX.131.633-XX) , excluindo-o da relação processual; 
rejeitar as alegações de defesa apresentadas pelo responsável João Jorge de Weba Lobato (CPF XXX.233.203-XX) ;
		julgar irregulares, nos termos do art. 1º, inciso I, e art. 16, inciso III, alínea b, da Lei 8.443/1992, c/c os art. 19, parágrafo único, e art. 23, inciso III, da mesma Lei, as contas do responsável João Jorge de Weba Lobato (CPF XXX.233.203-XX) , aplicando-lhe a multa prevista no art. 58, inciso I, da Lei 8.443/1992 c/c o art. 267 do Regimento Interno do TCU, e fixando-lhe o prazo de quinze dias, a contar da notificação, para que comprove, perante o Tribunal (art. 214, III, alínea 'a', do Regimento Interno do TCU) , o recolhimento da dívida aos cofres do Tesouro Nacional, atualizada monetariamente desde a data do acórdão que vier a ser proferido por este Tribunal até a data do efetivo recolhimento, se paga após o vencimento, na forma da legislação em vigor;
	autorizar, desde logo, a cobrança judicial das dívidas, caso não atendidas as notificações, na forma do disposto no art. 28, inciso II, da Lei 8.443/1992;
autorizar também, desde logo, se requerido, com fundamento no art. 26, da Lei 8.443, de 1992, c/c o art. 217, §§ 1º e 2º do Regimento Interno do TCU, o parcelamento da (s) dívida (s) em até 36 parcelas, incidindo, sobre cada parcela, corrigida monetariamente, os correspondentes acréscimos legais, fixando-lhe o prazo de quinze dias, a contar do recebimento da notificação, para comprovar, perante o Tribunal, o recolhimento da primeira parcela, e de trinta dias, a contar da parcela anterior, para comprovar os recolhimentos das demais parcelas, devendo incidir, sobre cada valor mensal, atualizado monetariamente, os juros de mora devidos, no caso do débito, na forma prevista na legislação em vigor, alertando os responsáveis de que a falta de comprovação do recolhimento de qualquer parcela importará o vencimento antecipado do saldo devedor, nos termos do § 2º do art. 217 do Regimento Interno deste Tribunal; 
enviar cópia do Acórdão que vier a ser proferido ao Fundo Nacional de Desenvolvimento da Educação e aos responsáveis, para ciência, informando que a presente deliberação, acompanhada do Relatório e do Voto que a fundamenta, está disponível para a consulta no endereço www.tcu.gov.br/acordaos, além de esclarecer que, caso requerido, o TCU poderá fornecer sem custos as correspondentes cópias, de forma impressa."
Discordando do encaminhamento alvitrado pela unidade técnica, o Ministério Público junto ao TCU emitiu as seguintes considerações no seu parecer à peça 76:
"Cuidam os autos de tomada de contas especial instaurada pelo Fundo Nacional de Desenvolvimento da Educação, em desfavor de João Jorge de Weba Lobato, prefeito municipal no período de 1º/1/2013 a 31/12/2016, e de Zezildo Almeida Júnior, prefeito municipal no período de 1º/1/2017 a 31/12/2020, em razão da omissão no dever de prestar contas dos recursos recebidos por força do Programa de Educação Infantil - Apoio Suplementar, no exercício de 2013.
Conforme consta dos autos, o responsável João Jorge de Weba Lobato foi citado em razão de não demonstrar a boa e regular aplicação dos recursos federais recebidos e geridos por força do Programa de Educação Infantil - Apoio Suplementar, no exercício de 2013, em face da omissão na prestação de contas, cujo prazo encerrou-se em 21/10/2018, e o Sr. Zezildo Almeida Júnior chamado em audiência por descumprir o prazo originalmente estipulado para prestação de contas dos mencionados recursos federais recebidos.
Procedidas as comunicações regulares, o responsável João Jorge de Weba Lobato apresentou alegações de defesa (peça 47) e o responsável Zezildo Almeida Júnior apresentou razões de justificativa (peça 42) .
A unidade técnica informa que, antes da instrução de mérito, o FNDE encaminhou o Ofício 4248/2021 (peça 54, p. 1-2) , informando que documentação foi apresentada a título de prestação de contas intempestiva do Programa de Educação Infantil - Apoio Suplementar, exercício 2013, e que seria objeto de nota técnica a ser encaminhada ao Tribunal. Apurou-se que a documentação fora apresentada peloex-prefeito João Jorge de Weba Lobato após a sua regular citação.
Como apontado pela unidade técnica, após análise, o FNDE manifestou-se pela aprovação do cumprimento do objeto, apontando, entretanto, uma movimentação indevida no valor de R$ 3.207,14. Ante esta ocorrência, manifestou-se pela insuficiência da documentação apresentada para fins de prestação de contas.
A unidade instrutora entende que se deva desconsiderar tal quantia para fins de cobrança e afastar o débito apurado em relação ao Programa de Educação Infantil - Apoio Suplementar, exercício de 2013. Afirma que 'embora não exista dano substancial a ser ressarcido, não será proposto o arquivamento da presente Tomada de Contas Especial, tendo em vista que a conduta do responsável João Jorge de Weba Lobato concorreu decisivamente para a configuração da omissão no dever de prestar contas ao não disponibilizar as condições materiais mínimas e necessárias para que o seu sucessor pudesse se desincumbir desse dever, na forma e prazo devidos, motivo pelo qual cabe o julgamento pela irregularidade das suas contas'. (Grifos no original.) 
Propõe o julgamento de mérito pela irregularidade das contas do Sr. João Jorge de Weba Lobato, sem imputação de débito, tendo em vista os princípios da insignificância e economia processual, aplicando-lhe a multa prevista no art. 58, inciso I, da Lei 8.443/92.
No que tange ao Sr. Zezildo Almeida Júnior, prefeito sucessor, a proposta é de acolher as suas razões de justificativa, excluindo-o da relação processual, haja vista ter este apresentado evidências de que adotou as medidas para proteção ao erário ao não encontrar os documentos necessários à prestação de contas dos recursos em apreço.
O MPTCU manifesta parcial concordância com o encaminhamento dado pela SecexTCE.
Com efeito, cabe ressaltar que a prestação de contas foi apresentada pelo responsável João Jorge de Weba Lobato em 28/1/2021 (peça 54, p. 3) , ou seja, logo após o recebimento válido, em 20/1/2021, de notificação relativa à sua citação (conforme AR à peça 51) , sem apresentação de justa causa para omissão inicial. Conforme entendimento dominante no Tribunal, 'A citação pelo TCU é o marco temporal a partir do qual a apresentação da prestação de contas não descaracteriza a omissão (Acórdão 162/2019-TCU-Primeira Câmara, Relator Ministro Bruno Dantas) '.
Assim, mesmo que os elementos apresentados fossem suficientes para afastar integralmente o débito imputado ao responsável, permanece a irregularidade apontada que motivou a instauração da presente TCE, qual seja, omissão no dever de prestar contas, obrigação que deve recair sobre o ex-prefeito, haja vista não ter disponibilizado as condições materiais mínimas e necessárias para que o seu sucessor pudesse se desincumbir desse dever.
Embora isoladamente o valor do débito apurado seja de pequena monta, quando em conjunto com a irregularidade relativa a não prestação de contas, entendo que o presente processo pode ter encaminhamento diverso do proposto, não havendo qualquer violação aos princípios da insignificância e economia processual.
Desse modo, divergindo do encaminhamento da unidade técnica, o Ministério Público de Contas propõe julgar irregulares as contas do responsável João Jorge de Weba Lobato, com fundamento no art. 16, inciso III, alíneas a e c, da Lei 8.443/92, condenando-o ao débito no valor de R$ 3.207,14 (27/12/2013) , aplicando-lhe a multa prevista nos arts. 57 e 58, inciso I, da Lei 8.443/92."
É o relatório.

Antonio Augusto Sousa (OAB/MA 4.847) e outros, representando Zezildo Almeida Junior.

Subprocurador-Geral Paulo Soares Bugarin.

TOMADA DE CONTAS ESPECIAL. FNDE. OMISSÃO NO DEVER DE PRESTAR CONTAS DOS RECURSOS RECEBIDOS POR FORÇA DO PROGRAMA DE EDUCAÇÃO INFANTIL - APOIO SUPLEMENTAR, NO EXERCÍCIO DE 2013. CITAÇÃO DO PREFEITO QUE GERIU OS RECURSOS. AUDIÊNCIA DO PREFEITO SUCESSOR. APRESENTAÇÃO DA PRESTAÇÃO DE CONTAS INTEMPESTIVA PELO PREFEITO ANTECESSOR. ADOÇÃO DAS MEDIDAS PARA PROTEÇÃO AO ERÁRIO PELO PREFEITO SUCESSOR. ACOLHIMENTO DAS RAZÕES DE JUSTIFICATIVA. EXCLUSÃO DO PREFEITO SUCESSOR DA RELAÇÃO PROCESSUAL. REJEIÇÃO DAS ALEGAÇÕES DE DEFESA. RESPONSABILIDADE DO PREFEITO ANTECESSOR PELO DESCUMPRIMENTO DO PRAZO ORIGINALMENTE ESTIPULADO PARA PRESTAÇÃO DE CONTAS. MULTA 58 DA LEI 8.443/92.

TOMADA DE CONTAS ESPECIAL (TCE)

Secretaria de Controle Externo de Tomada de Contas Especial (SecexTCE).

Cuidam os autos de Tomada de Contas Especial instaurada pelo Fundo Nacional de Desenvolvimento da Educação, em desfavor de João Jorge de Weba Lobato, Prefeito Municipal no período de 1º/1/2013 a 31/12/2016, e de Zezildo Almeida Júnior, Prefeito Municipal no período de 1º/1/2017 a 31/12/2020, em razão da omissão no dever de prestar contas dos recursos recebidos por força do Programa de Educação Infantil - Apoio Suplementar, no exercício de 2013.
Os recursos repassados pelo FNDE ao município de Santa Helena/MA, no âmbito do programa, totalizaram R$ 333.977,87 (peça 3) .
No âmbito deste Tribunal o responsável João Jorge de Weba Lobato foi citado em razão de não demonstrar a boa e regular aplicação dos recursos federais recebidos e geridos por força do Programa de Educação Infantil - Apoio Suplementar, no exercício de 2013, em face da omissão na prestação de contas, cujo prazo encerrou-se em 21/10/2018, e o Sr. Zezildo Almeida Júnior chamado em audiência por descumprir o prazo originalmente estipulado para prestação de contas dos mencionados recursos federais recebidos.
Segundo a Secretária de Controle Externo de Tomada de Contas Especial (SecexTCE) , antes da sua instrução de mérito, o FNDE encaminhou a esta Corte o Ofício 4248/2021 (peça 54, p. 1-2) , informando que foi apresentada, pelo ex-prefeito João Jorge de Weba Lobato, documentação a título de prestação de contas intempestiva do Programa de Educação Infantil - Apoio Suplementar, exercício 2013, e que seria objeto de nota técnica a ser encaminhada ao TCU.
Em sua análise, o FNDE manifestou-se pela aprovação do cumprimento do objeto, apontando, entretanto, uma movimentação indevida no valor de R$ 3.207,14. Ante esta ocorrência, manifestou-se pela insuficiência da documentação apresentada para fins de prestação de contas.
Em sua derradeira instrução (peças 73-75) , a SecexTCE entende que se deva desconsiderar tal quantia para fins de cobrança e afastar o débito apurado. No entanto, pondera que a presente TCE não deve ser arquivada, tendo em vista que a conduta do responsável João Jorge de Weba Lobato concorreu decisivamente para a configuração da omissão no dever de prestar contas ao não disponibilizar as condições materiais mínimas e necessárias para que o seu sucessor pudesse se desincumbir desse dever, na forma e prazo devidos, motivo pelo qual cabe o julgamento pela irregularidade das suas contas.
Nesse sentido, a unidade técnica propõe o julgamento pela irregularidade das contas do Sr. João Jorge de Weba Lobato, sem imputação de débito, tendo em vista os princípios da insignificância e economia processual, aplicando-lhe a multa prevista no art. 58, inciso I, da Lei 8.443/92.
No que tange ao Sr. Zezildo Almeida Júnior, prefeito sucessor, a proposta é de acolher as suas razões de justificativa, excluindo-o da relação processual, haja vista ter este apresentado evidências de que adotou as medidas para proteção ao erário ao não encontrar os documentos necessários à prestação de contas dos recursos em apreço.
O representante do Ministério Público junto ao TCU discorda da proposta de encaminhamento da unidade técnica em relação ao responsável João Jorge de Weba Lobato. De acordo com o MP/TCU, o ex-prefeito deve ter as contas julgadas irregulares, com fundamento no art. 16, inciso III, alíneas "a" e "c", da Lei 8.443/92, condenando-o ao débito no valor de R$ 3.207,14, aplicando-lhe a multa prevista nos arts. 57 e 58, inciso I, da Lei 8.443/92.
Com as devidas vênias ao Parquet especializado, acolho o encaminhamento proposto pela unidade técnica, cuja análise adoto como parte das minhas razões de decidir.
Observo que a prestação de contas foi apresentada pelo responsável João Jorge de Weba Lobato em 28/1/2021 (peça 54, p. 3) , ou seja, logo após o recebimento válido, em 20/1/2021, de notificação relativa à sua citação (conforme AR à peça 51) , sem apresentação de justa causa para omissão inicial. Conforme entendimento dominante no Tribunal, "A citação pelo TCU é o marco temporal a partir do qual a apresentação da prestação de contas não descaracteriza a omissão (Acórdão 162/2019-TCU-Primeira Câmara, Relator Ministro Bruno Dantas) ".
Destaco que na citação que foi dirigida ao ex-prefeito, o gestor foi instado a se manifestar sobre sua conduta frente a presente irregularidade, especificamente, que "era exigível conduta diversa da praticada, qual seja, desincumbir-se do seu dever por meio da apresentação da prestação de contas no prazo e forma devidos e/ou disponibilizar as condições materiais mínimas e necessárias para que seu sucessor pudesse prestar contas" (peça 23, p. 6-7) .
Nesse sentido, cabe apontar que a apresentação extemporânea da prestação de contas pelo ex-prefeito, logo após a sua citação, sugere que os documentos estariam disponíveis para a prestação de contas, mas que o responsável falhou ao não se desincumbir do seu dever legal de disponibilizar as condições materiais mínimas e necessárias para que o seu sucessor pudesse apresentar a prestação de contas do Programa, tampouco apresentou justificativa válida para tal ocorrência.
Veja-se, portanto, que a atuação do responsável acabou por movimentar desnecessariamente a máquina administrativa estatal, despendendo recursos humanos e materiais no âmbito do FNDE, da Controladoria-Geral da União e do Tribunal de Contas da União.
Em vista disso, entendo que haver uma responsabilidade primordial do prefeito antecessor quanto a irregularidade da omissão da prestação das contas, pois cabia ao ex-gestor fornecer à nova gestão eleita todos os documentos e informações sobre os repasses federais pendentes de prestação de contas, exigindo da nova administração, de forma acautelatória, recibo ou documento equivalente de entrega da documentação relativa às transferências pendentes de prestação de contas, o que não ocorreu no caso concreto.
Já com relação ao valor de R$ 3.207,14, decorrente de movimentação indevida da conta específica do programa (transferência à conta município) , entendo que é um valor insignificante frente aos R$ 334 mil repassados ao munícipio, cuja inexpressiva materialidade pode ser considerada como margem de erro de análise, recomendando nesse caso a aplicação dos princípios da insignificância e da economia processual.
Em vista disso, concordo com a unidade técnica no sentido de que se deva desconsiderar tal quantia para fins de cobrança e afastar o débito apurado em relação ao Programa de Educação Infantil - Apoio Suplementar, exercício de 2013.
Com relação ao responsável Zezildo Almeida Júnior, prefeito sucessor, observo que restando ausentes dos arquivos do município as informac¿o¿es necessárias à prestação de contas, o Munici¿pio protocolou, junto ao Ministe¿rio Pu¿blico Federal, uma Representac¿a¿o Criminal contra o seu antecessor (peça 42, p. 13) , ajuizou Ação Civil de Improbidade Administrativa (peça 42, p. 12) , bem como encaminhou justificativas ao FNDE.
Ademais, cumpre observar que não há quaisquer elementos nos autos que evidenciem ou sugiram que o antecessor tenha cumprido com sua obrigação de disponibilizar as condições materiais mínimas e necessárias para que o seu sucessor pudesse apresentar a prestação de contas, verificando-se, outrossim, ter o antecessor informado em suas alegações de defesa que "diante do conhecimento dos fatos articulados no mandado de citação, o defendente já fez o que lhe faltava, diga-se, introduziu os documentos de prestação de contas do referido programa no sistema de prestação de contas-SIGPC em 28/01/2021", comprovando tê-los em sua posse.
Destarte, entendo que o responsável Zezildo Almeida Junior adotou as medidas esperadas para a situação e que, portanto, as razões de justificativa apresentadas pelo ex-gestor devam ser acolhidas, excluindo-o da relação processual.
Ante ao exposto, em sintonia com o posicionamento da SecexTCE, entendo que a conduta do responsável João Jorge de Weba Lobato concorreu decisivamente para a configuração da omissão no dever de prestar contas ao não disponibilizar as condições materiais mínimas e necessárias para que o seu sucessor pudesse se desincumbir desse dever, na forma e prazo devidos, motivo pelo qual cabe o julgamento pela irregularidade das suas contas, com aplicação da multa prevista nos art. 58 da Lei 8.443/1992.
Por fim, deixo de acolher a proposta da unidade instrutiva de autorizar o parcelamento da dívida, por entender que essa medida somente deve ser adotada mediante solicitação das partes.
Ante o exposto, manifesto-me por que o Tribunal aprove o acórdão que ora submeto à deliberação deste Colegiado.
TCU, Sala das Sessões, em 9 de agosto de 2022.
AUGUSTO SHERMAN CAVALCANTI 
Relator